【裁判字號】    99,台上,3835
【裁判日期】    990618
【裁判案由】    傷害致人於死
【裁判全文】
最高法院刑事判決            九十九年度台上字第三八三五號
上  訴  人  甲○○
選任辯護人  張仁龍律師
上列上訴人因傷害致人於死案件，不服台灣高等法院中華民國九
十七年七月八日第二審更審判決（九十六年度上重更(一)字第四六
號，起訴案號：台灣板橋地方法院檢察署九十五年度少連偵字第
八０號），提起上訴，本院判決如下：
    主  文
原判決撤銷，發回台灣高等法院。
    理  由
本件原判決認定上訴人甲○○有原判決事實欄所記載之犯罪事實
，因而撤銷第一審之科刑判決，改判就起訴之犯罪事實，變更檢
察官所引應適用之法條，依民國九十五年七月一日修正施行前刑
法第五十六條連續犯之規定，論以上訴人成年人與未滿十八歲之
人共同連續傷害人之身體因而致人於死之罪，量處有期徒刑十年
，扣案附有刀鞘之生魚片刀一把沒收，固非無見。
惟查：(一)證據之證明力，由法院本於確信自由判斷，但不得違背
經驗法則及論理法則，刑事訴訟法第一百五十五條第一項定有明
文。所謂經驗法則，係指吾人基於日常生活經驗所得之定則，並
非個人主觀上之推測。而行為人犯罪之主觀意思係潛藏在個人意
識之中，除審酌行為人之供述外，尤須從其表露於外之言行、舉
止或其他外在客觀存在之事實，詳為調查、細心推敲，始稱適法
。又刑法上之加重結果犯，係以行為人對於加重結果之發生，「
客觀上」有預見之可能，能預見而不預見者為要件。刑法第二百
七十七條第二項之傷害致人於死或重傷罪，係對於犯普通傷害罪
致發生死亡或重傷結果所規定之加重結果犯，依同法第十七條規
定，以行為人能預見其死亡或重傷結果之發生而不預見為要件，
此所謂能預見，係指「客觀上」之情形而言，與加害人本身「主
觀上」有無預見之情形不同。倘加害人「主觀上」已有預見，而
結果之發生又不違背其本意時，則屬刑法第十三條第二項所規定
間接故意即未必故意之範疇，無復論以加重結果犯之餘地。因此
加害人對於結果之發生「客觀上」能否預見、「主觀上」是否不
預見，以及該項結果之發生是否違背其本意，均攸關認定加害人
應負何種罪責，此項構成犯罪之事實，依刑事訴訟法第三百零八
條、第三百十條第一款規定，於犯罪事實即應明確認定，並應記
載所憑之證據及其認定之理由。查(1)本件原判決事實欄內認定上
訴人於九十五年四月二十二日凌晨三時四十分許，與未滿十八歲
之少年廖○○、翁○○（分別係七十八年三月十六日、七十七年
十一月九日生，姓名、年籍詳卷，均經另案判處殺人罪刑確定）
分頭徒手毆打乙○○、未滿十八歲之少年陳○○（係七十八年九
月七日生，姓名、年籍詳卷）之際，其明知廖○○自所乘重型機
車置物箱取出之生魚片刀狹長銳利，以之揮砍人體重要部位，極
易造成重傷或死亡，並能預見重傷或死亡結果之發生，竟仍基於
傷害之故意，由上訴人抓住乙○○之右手，使之無法掙脫，而由
廖○○持用生魚片刀砍刺乙○○之頭、臉部，乙○○奮力掙脫逃
離，再遭廖○○砍擊右手掌及背部，致受有左手中指、食指截肢
、右手小指及手掌裂傷合併屈指肌腱斷裂兩條、頭皮裂傷及右臉
割裂傷、左側（背）穿刺傷合併血胸、氣胸之傷害。又與翁○○
共同基於傷害之故意，由上訴人、翁○○徒手圍毆陳○○，廖○
○則以生魚片刀猛刺陳○○之腹部一刀，並手拉陳○○推撞路旁
汽車及鐵門，致受有腹部穿刺傷及肝臟、肝門靜脈、十二指腸、
下腔靜脈、主動脈之傷害，雖經送醫急救，仍因大量失血不治死
亡等情（見原判決第二、三頁）；理由中說明上訴人「主觀上」
既能認識廖○○以生魚片刀揮砍、刺擊人體，足以發生重傷或死
亡結果，猶與廖○○、翁○○互相協力，分頭進擊，其就重傷或
死亡結果之發生，「主觀上」自能預見，而應就重傷或死亡結果
負責等語（見原判決第一九、二０頁），係認上訴人「主觀上」
已有預見乙○○、陳○○重傷或死亡結果之發生，而非「客觀上
」有預見之可能，能預見而不預見，若重傷或死亡結果之發生，
並不違背上訴人之本意，上訴人即有殺人或使人受重傷之間接故
意。乃原審未能詳為調查、審認乙○○、陳○○重傷或死亡結果
之發生，是否違背上訴人之本意？上訴人有無使人受重傷或殺人
之間接故意？亦未於判決理由明所憑依據，即遽認上訴人僅有
（共同）傷害之故意，應成立刑法第二百七十七條第二項之傷害
致人於死或重傷罪，而非檢察官起訴之刑法第二百七十一條第一
項之殺人罪、同條第二項、第一項之殺人未遂罪，或刑法第二百
七十八條第一項之重傷罪，揆之上述說明，不無調查職責未盡、
判決理由不備及適用法則不當之違法。(2)原判決事實欄內認定上
訴人自己一人基於傷害之故意，與廖○○聯手刺擊乙○○，又與
翁○○共同基於傷害之故意，與廖○○一起攻擊陳○○等情（見
原判決第二頁）。原判決理由中說明上訴人就廖○○手持生魚片
刀砍刺乙○○、陳○○之犯行，與廖○○、翁○○顯有犯意聯絡
及行為分擔，應可認定；廖○○以生魚片刀砍刺乙○○、陳○○
，用力至猛，殺意至堅，其有殺人之故意，應屬顯然；上訴人與
乙○○、陳○○並無深仇大恨，斷無致其等於死之動機及必要，
應僅有傷害之故意等語（見原判決第一七至二０頁）。則原判決
關於上訴人係就傷害或殺人犯行，與廖○○、翁○○有犯意聯絡
及行為分擔；上訴人係自己或與廖○○、翁○○共同基於傷害之
故意，實行傷害乙○○、陳○○之行為等項，其事實認定及理由
說明，前後齟齬不合，已難謂無判決理由矛盾之可議。又原判決
認定上訴人與廖○○、翁○○係於騎乘機車時，自忖在對向騎乘
機車之乙○○、陳○○有瞪眼舉動，藉以尋釁生事，引發雙方追
逐、衝突等情。倘若無訛，上訴人與廖○○、翁○○係因同一緣
由，與乙○○、陳○○發生嚴重糾紛，其明知廖○○係持用十分
銳利之生魚片刀，足以取人性命，於廖○○以之刺擊乙○○、陳
○○之際，猶抓住乙○○之右手，使之無法掙脫，及徒手圍毆陳
○○，而廖○○有殺人之故意，能否謂為上訴人對此並無犯意聯
絡？若上訴人與廖○○有共同殺人之犯意聯絡，上訴人是否應成
立共同殺人（未遂）罪？苟上訴人未與廖○○有共同殺人之犯意
聯絡，而係廖○○自行起意所為，上訴人既僅有共同傷害之故意
，何以應對不在共同傷害故意範圍以內，由廖○○單獨基於殺人
之故意（並非傷害之故意），自行以生魚片刀刺擊乙○○、陳○
○所造成重傷及死亡結果負責？原判決均未為必要之論說明，
即逕認上訴人僅有（共同）傷害而無共同殺人之故意，應成立傷
害致人於死或重傷罪，不足以正確適用法律，仍嫌事實未明及判
決理由不備、矛盾。(二)科刑之判決書，應於理由內記載科刑時就
刑法第五十七條規定事項所審酌之情形，為刑事訴訟法第三百十
條第三款所明定，而刑法第五十七條第十款所稱犯罪後之態度，
包括犯罪行為人於犯罪後，因悔悟而力謀恢復原狀，或賠償損害
等情形。本件上訴人之選任辯護人於上訴審九十六年四月十八日
審判期日所提出和解契約書，其上記載上訴人願意給付陳○○母
親丙○○新台幣（下同）九十五萬元，已經給付二十萬元（見上
訴審卷第一一六、一一七頁）；於原審九十七年六月十七日審判
期日，又提出台灣板橋地方法院九十六年度重訴字第五號侵權行
為損害賠償事件調解程序筆錄及上訴人母親劉玲玲之銀行存摺影
本為證，據以陳明上訴人同意賠償丙○○九十五萬元，成立民事
調解，迄九十七年五月二十三日止，已經給付三十二萬元等情（
見原審卷第二七六至二八二頁）。乃原判決理由說明量刑審酌事
項，包括上訴人與丙○○以二十萬元達成和解，有和解（契約）
書在卷可參之情，因而量處上訴人有期徒刑十年（見原判決第二
三頁），與卷內所存上開證據資料不相適合，又對上訴人之刑度
不無不利影響，難認適法。以上，或係上訴意旨所指摘，或為本
院得依職權調查之事項，且原判決之上述違法，已影響於事實之
確定，本院無從自為判決，應認原判決仍有撤銷發回更審之原因
。又原判決理由說明上訴人所犯傷害致人於死及重傷罪，顯係基
於概括之犯意所為，於事實欄並未認定上訴人有概括之犯意，致
理由說明失其事實之根據；原判決理由說明上訴人係故意對未滿
十八歲之少年陳○○犯罪，應依兒童及少年福利法第七十條第一
項前段之規定，予以加重其刑（法定本刑無期徒刑除外）部分（
見原判決第二三頁），於判決主文中漏未記載此加重構成要件，
有欠允洽，案經發回，均併請注意及之。
據上論結，應依刑事訴訟法第三百九十七條、第四百零一條，判
決如主文。
中    華    民    國  九十九  年    六    月   十八   日
                      最高法院刑事第十二庭
                          審判長法官  黃  一  鑫
                                法官  張  春  福
                                法官  林  勤  純
                                法官  李  錦  樑
                                法官  陳  國  文
本件正本證明與原本無異
                                      書  記  官
中    華    民    國  九十九  年    六    月  二十四  日
                                                      K

司法院資訊處製作；財團法人民間司法改革基金會備份。
